【裁判字號】    97,交聲,241
【裁判日期】    970829
【裁判案由】    違反道路交通管理處罰條例聲明異議
【裁判全文】
臺灣新竹地方法院交通事件裁定         97年度交聲字第241號
移送機關即
原處分機關  交通部公路總局臺北區監理所基隆監理站
異  議  人
即受處分人  游亦斐
上列異議人即受處分人因違反道路交通管理處罰條例案件，對於
交通部公路總局臺北區監理所基隆監理站民國97年6 月27日基監
字第裁42－E00000000 號違反道路交通管理事件裁決書處分，聲
明異議，本院裁定如下：
    主  文
原處分撤銷。
游亦斐不罰。
    理  由
一、異議意旨略以：受處分人即異議人游亦斐（下稱異議人游亦
    斐）駕駛車號GRA－179號重型機車於民國97年5 月21日行經
    新竹市○○街與西大路口時，被員警攔停，以異議人游亦斐
    重型機車車牌鬆動，可往上翹起為由，認有違反「道路交通
    管理處罰條例」第13條第1 款之可能，惟依舉發違規照片所
    示，雖車牌些微上揚，然依一般常人目測之標準，在客觀上
    尚未達到不能辨識車牌號碼之程度，即依警察及一般常人均
    可清晰可見，但員警為達處罰之目的，竟蹲下以離地約60公
    分之高度照相取證，並開立竹警交字第E00000000 號紅單處
    罰在案，然「道路交通管理處罰條例第13條第1 款之規定，
    旨在禁止『使不能辨認車牌』之行為，故除需有在車牌安裝
    其他器具之行為外，並需因而有致使不能辨認牌號之情形，
    始合處罰之要件』（臺灣板橋地方法院94年度交聲更第26號
    裁定意旨參照），故本件自不符處罰要件，詎異議人游亦斐
    提出申訴時，發覺處分機關已該依同條例第12條第1項第7款
    「已領有號碼而未懸掛或不依指定位置懸掛者」，惟同條例
    第12條第1 項第7款係處罰未掛車牌者，與同條例第13條第1
    款係處罰安裝活動車牌，顯係不同違規事實，況依舉發照片
    所示，異議人游亦斐之號牌懸掛位置並未違反道路交通安全
    規則第11條第1 項第3款之規定，自無違反該條例第12條第1
    項第7款規定之虞，再者，原處分機關於97年6月27日以北監
    基四字第097600644 號函駁回異議人游亦斐之申訴，並於說
    明二明示：「於97年7月14日前到案繳納5,400元結案，逾期
    逕行裁決，加重處分。」。詎處分機關業於同日（97年6 月
    27日）裁決，已違反道路交通管理處罰條例第9 條之規定，
    嚴重侵害異議人游亦斐之權利。綜上所述，依採證之照片，
    異議人游亦斐並無違規，且道路交通管理處罰條例第12條第
    1 項第7款與同條例第13條第1款係不同違規事實，兩者不能
    互換；原處分機關變更處分未通知異議人游亦斐，並於到案
    日前已裁決，嚴重侵害異議人游亦斐之權利，為此狀請撤銷
    原處分云云。
二、原處分意旨略以：異議人游亦斐騎乘車號GRA－179號重型機
    車，於97年5 月21日中午12時15分許，在新竹市○○路與民
    富街口，為新竹市警察局第一分局北門派出所員警填掣竹市
    警交字第E00000000 號違反道路交通管理事件通知單（下稱
    舉發通知單），舉發其「加裝活動車牌（責令拆除）」，並
    交由異議人游亦斐，完成送達，異議人游亦斐不服舉發，於
    97年6月6日向原處分機關即交通部公路總局臺北區監理所基
    隆監理站（下稱基隆監理站）陳述意見，基隆監理站乃於97
    年6月6日以北監基四字第0972003698號函請原舉發單位即新
    竹市警察局第一分局查證，新竹市警察局第一分局遂於97年
    6月16日以竹市警一分五字第0970012990號函覆略以：「…
    說明二、陳述人游亦斐君不服本分局北門派出所以第E00000
    000號單舉發加裝活動車牌交通違規案，經查游君騎乘GRA－
    179 號車交通違規屬實，其違規經執勤員警攔停依車籍地舉
    發無誤，…。」等情，基隆監理站再於97年6 月27日以北監
    基四字第0976006444號函覆異議人游亦斐違規事實屬實，並
    請依規繳納罰鍰。惟異議人游亦斐對於上開函覆仍有不服，
    基隆監理站遂於97年6 月27日，依據舉發之違規事實及違反
    道路交通管理處罰條例第12條第1 項第7款、第2項、違反道
    路交通管理事件統一裁罰基準及處理細則第43條、第44條及
    第67條等規定，掣開基監字第裁42－E00000000 號違反道路
    交通管理事件裁決書（下稱裁決書），認異議人游亦斐於97
    年5 月21日中午12時15分許，在新竹市○○路段有「一、號
    牌不依指定位置懸掛。」違規行為，裁罰異議人游亦斐罰鍰
    新臺幣（下同）5,400 元整；並牌照吊銷。上開裁決書於97
    年6月30日送達予異議人游亦斐，嗣異議人游亦斐於97年7月
    9日具狀聲明異議。
三、按犯罪事實應依證據認定之，無證據不得推定其事實；又不
    能證明被告犯罪或其行為不罰者，應諭知無罪之判決，刑事
    訴訟法第154條第2項、第301條第1項，分別定有明文。又認
    定不利於被告之事實，須依積極證據，苟積極證據不足為不
    利於被告事實之認定時，即應為有利於被告之認定，更不必
    有何有利之證據；且事實之認定，應憑證據，如未能發現相
    當證據，或證據不足以證明，自不能以推測或擬制之方法，
    以為裁判基礎；而認定犯罪事實所憑證據，雖不以直接證據
    為限，間接證據亦包括在內；然而無論直接或間接證據，其
    為訴訟上之證明，須於通常一般之人均不致有所懷疑，而得
    確信其為真實之程度者，始得據為有罪之認定，若其關於被
    告是否犯罪之證明未能達此程度，而有合理性懷疑之存在，
    致使無從形成有罪之確信，根據「罪證有疑，利於被告」之
    證據法則，即不得遽為不利被告之認定，亦分別有最高法院
    30年上字第816 號、40年臺上字第86號、76年臺上字第4986
    號等判例可資參照。而依道路交通管理處罰條例第89條規定
    ，法院受理有關交通事件，準用刑事訴訟法之規定，是前開
    規定自得準用於本件聲明異議案件。據此，於法院受理交通
    異議案件時，如依現存證據無法為不利於異議人之認定，亦
    即依現存證據無法認定異議人有為違規之事實存在時，即應
    為不罰之裁定。次按道路交通案件處理辦法第20條前段規定
    ，交通法庭認為聲明異議有理由或聲明異議雖無理由而原處
    分不當或違法者，應以裁定將原處分經聲明異議部分撤銷，
    並自為裁定。從而法院自得依職權審認原處分有無不當或違
    法之情形，非必受當事人主張之拘束，合先敘明。
四、經查：
（一）按汽車（包括機器腳踏車）已領有號牌而未懸掛或不依指
      定位置懸掛者，處汽車所有人3,600元以上10,800 元以下
      罰鍰，並禁止其行駛，其牌照吊銷之；汽車行駛有損毀或
      變造汽車牌照、塗抹污損牌照，或以安裝其他器具之方式
      ，使不能辨認其牌號者，處汽車所有人2,400元以上4,800
      元以下罰鍰，並責令申請換領牌照或改正，道路交通管理
      處罰條例第12條第1項第7款、第2項及第13條第1款分別定
      有明文；又道路交通安全規則第11條第1 項第3款、第2項
      規定，關於汽車號牌懸掛位置除原設有固定位置外，應依
      下列規定懸掛固定：…機器腳踏車及拖車號牌每車1 面，
      應正面懸掛於車輛後端之明顯適當位置；且號牌不得變造
      損毀、塗抹或粘貼其他材料、加裝邊框或霓虹燈、裝置旋
      轉架、顛倒懸掛或以安裝其他器具之方式使不能辨認其牌
      號，並不得以他物遮蔽，如有污穢，致不能辨認其牌號時
      ，應洗刷清楚。依法條文義及論理解釋，則道路交通管理
      處罰條例第12條第1項第7款所定之處罰要件，為道路交通
      安全規則第11條第1項第3款所定，當係以機車腳踏車之號
      牌未正面懸掛於車輛後端之明顯適當位置；至同條例第13
      條第1款所定之處罰要件，為道路交通安全規則第11條第2
      項所定，則係指號牌有變造損毀、塗抹或粘貼其他材料、
      加裝邊框或霓虹燈、裝置旋轉架、顛倒懸掛或以安裝其他
      器具之方式等情事，使不能辨認其牌號，或以他物遮蔽為
      其處罰要件，故兩者顯係不同違規事實，其處罰之要件亦
      不得任意互換。
（二）訊據異議人游亦斐否認有何違規行為，其於本院96年8 月
      15日庭訊時辯稱：員警開立違規與事實不符，伊的情況是
      車牌可以看到，並不是無法辨識，且罰單和監理站所附之
      法條不同，原本罰單係開第13條第1 款「無法辨識車牌」
      ，後來監理站裁決書有更正，將罰單改成第12條第7 款「
      車牌不依指定位置懸掛」，而車牌可以上下拉起，係伊於
      86年買的時候就已經裝了，並沒有把車牌變成活動，至於
      車牌上之上下鐵片及上方改裝2 個螺絲則是當時買車子的
      時候比較年輕，想讓車子好看一點，並沒有任何目的，後
      來被員警舉發後，伊有出車禍，就到新竹市○○路上某家
      機車行將機車後方之支架拆掉，所以目前機車車牌是正常
      懸掛等語（見本院卷第25頁）。
（三）證人甲○○即本件掣開舉發通知單之新竹市警察局第一分
      局北門派出所員警則於上開本院訊問中結證稱略以：本件
      之所以舉發違規係因看到異議人游亦斐所騎乘之機車有放
      活動支架，當時異議人游亦斐應該是停等紅綠燈，而他騎
      機車從新竹市○○○街往西大路方向前進，因為騎在異議
      人游亦斐後面，所以看到異議人游亦斐之車牌有加裝活動
      支架，但車牌是正常的，並不會飛揚，且懸掛之位置亦是
      正常一般機車之車牌懸掛位置，應符合法律規定，依其經
      驗，除非在行進中用腳去撥，或是在騎之前即翻起，否則
      該車牌並不會被風揚起，而本件他在舉發前、後都沒有看
      到異議人游亦斐之車牌揚起，他在舉發過程中可清楚辨識
      異議人游亦斐之車牌等語（見本院卷第25至27頁），是依
      證人甲○○證述，本件舉發當時異議人游亦斐雖有加裝活
      動車牌，但舉發時該車牌正面確以懸掛在車輛後端之明顯
      適當位置，並無不懸掛或不依指定位置懸掛號牌，亦無不
      能辨認其牌號之情形等情事。
（四）復依卷附證人甲○○所提之現場舉發彩色照片2 張（見本
      院卷第29頁）對照可知，該車號GRA－179號重型機車確有
      加裝旋轉架，可使車牌活動翻起，但未翻起前，該車牌之
      懸掛位置是正常一般機車之車牌懸掛位置，況如證人甲○
      ○上開所述，該車牌於行進中及舉發過程中均可清楚辨識
      ，並無翻起或傾斜之情形，益見本件舉發當時，異議人游
      亦斐之車牌確依指定位置懸掛，並無不懸掛或不依指定位
      置懸掛牌號，或有使不能辨認其牌號之情形，堪認異議人
      游亦斐主觀上應無懸掛或不依指定位置懸掛號牌，亦無致
      其牌號不能辨認之決意。是本件尚難僅以證人甲○○臆測
      異議人游亦斐之車牌可以短時間以人力改變角度，即遽為
      不利異議人游亦斐之認定。
（五）再按，法官依據法律獨立審判，憲法第80條載有明文。各
      機關依其職掌就有關法規為釋示之行政命令，法官於審判
      案件時，固可予以引用，但仍得依據法律，表示適當之不
      同見解，並不受其拘束；司法行政機關所發司法行政上之
      命令，如涉及審判上之法律見解，僅供法官參考，法官於
      審判案件時，亦不受其拘束（司法院大法官會議解釋釋字
      第216 號解釋意旨參照）。查原處分機關認定本件異議人
      游亦斐違反道路交通管理處罰條例第12條第1項第7款規定
      ，無非係依據交通部96年4 月26日交路字第0960028650號
      函示：「…說明二、查汽車號牌應於原設有固定位置或規
      定之明顯適當位置懸掛固定，道路交通安全規則第11條第
      1 項已有明文，本案車輛牌照擅自裝置於可控制變動之旋
      轉架上，無論其行駛有無操作使用，應已違反上開規定，
      自宜適用道路交通管理處罰條例第12條第1項第7款『已領
      有號牌不依指定位置懸掛』之規定處罰。」等說明（見本
      院卷第21頁），惟該函示內容中所述之「車輛牌照擅自裝
      置於可控制變動之旋轉架上」之違規行為，依照前開說明
      ，應係指道路交通安全規則第11條第2 項所規定之號牌有
      裝置旋轉架，使不能辨認其牌號之情形，而違反道路交通
      管理處罰條例第13條第1 款規定，並非道路交通安全規則
      第11條第1項第3款所規定之號牌未正面懸掛於車輛後端之
      明顯適當位置之情形而違反道路交通管理處罰條例第12條
      第1項第7款規定，是上開交通部函示容有未恰，原處分機
      關依上開交通部函令逕為異議人游亦斐本件違規行為之認
      定，即非妥適。況基於車輛應依指定位置懸掛車輛號牌之
      本旨，乃在辨識車籍、特定車輛，對交通安全之維護有事
      前管理、事後規制追究之功效，因此，若汽車所有人主觀
      上無不懸掛或不依指定位置懸掛號牌之決意，客觀上亦未
      有不懸掛或不依指定位置懸掛號牌之情形，即不可以道路
      交通管理處罰條例第12條第1項第7款相繩。而本院依卷內
      事證既已認定異議人游亦斐之行為在客觀上既無已領有車
      牌，不依指定位置懸掛之情事，又不該當道路交通管理處
      罰條例第13條第1 款所定之使不能辨認其牌號之處罰要件
      ，是原處分機關對異議人游亦斐本件違規行為之認定，尚
      有違誤。
（六）另舉發機關所掣開之舉發通知單，其目的在於通知違規人
      其違規事實並供做處分機關認定違規人違規事實之基礎，
      性質上屬於觀念通知，並非行政處分，故原處分機關依據
      舉發機關之舉發事實認定違規人之違規行為，並不受舉發
      機關之拘束，所為之裁罰亦非屬行政處分之變更，故無行
      政程序法上第101 條以下規定之適用。再者，原處分機關
      雖於97年6 月27日以北監基四字第0976006444號函覆異議
      人游亦斐後，旋於同日掣開基監字第裁42－E00000000 號
      裁決書，惟該函覆旨在說明異議人游亦斐本件之違規事實
      屬實，請其於97年7月14日前到案繳納罰鍰5,400元辦理結
      案，逾期逕行裁決，加重處分等情；且裁決書主文關於罰
      鍰部分亦僅裁罰異議人游亦斐5,400 元，其二者處罰內容
      相合致，此乃原處分機關基於違反道路交通管理事件統一
      裁罰基準表所定之已領有號牌而未懸掛或不依指定位置懸
      掛，於期限內繳納者，所得科處罰鍰之規定，是異議人游
      亦斐以原處分機關上開情事認有嚴重侵害其權利云云，容
      有誤會，併予敘明。
（七）綜上所述，本件異議人游亦斐之異議為有理由，原處分機
      關依據道路交通管理處罰條例第12條第1項第7款、第2 項
      之規定，認異議人游亦斐有「車牌不依指定位置懸掛」之
      違規行為，而裁處異議人游亦斐罰鍰5,400元並吊銷其牌
      照，認事用法均有違誤，本院自應將原處分撤銷，並諭知
      異議人游亦斐不罰。
五、據上論斷，依道路交通案件處理辦法第20條前段，裁定如主
    文。
中    華    民    國    97    年    8    月     29    日
            臺灣新竹地方法院交通法庭
                              法  官  劉兆菊
以上正本證明與原本無異。
如不服本裁定，應於裁定送達後5日內向本院提出抗告狀。
中    華    民    國    97    年    8    月     29    日
                              書記官  蕭汝芳


司法院資訊處製作；財團法人民間司法改革基金會備份。
